【裁判字號】    95,重上更(一),8
【裁判日期】    951017
【裁判案由】    給付價金
【裁判全文】
臺灣高等法院臺中分院民事判決       95年度重上更(一)字第8號
上  訴  人
即追加原告  乙○○
訴訟代理人  康春田律師
被  上訴人
即追加被告  中邑產業開發股份有限公司
法定代理人  甲○○
訴訟代理人  廖健智律師
複  代理人  洪明立律師
上列當事人間請求給付違約金等事件，上訴人對於中華民國91年
12月5日臺灣臺中地方法院90年度訴字979號第一審判決提起上訴
，經最高法院第1次發回更審，本院於95年10月3日言詞辯論終結
，判決如下：
    主  文
原判決關於駁回上訴人後項之訴部分、及訴訟費用之裁判均廢棄
。
被上訴人應給付上訴人新台幣肆拾壹萬貳仟參佰捌拾陸元。
上訴人其餘上訴駁回。
追加被告應給付追加原告新台幣壹佰陸拾萬捌仟壹佰柒拾陸元，
及自民國95年8月24日起至清償日止，按年息百分之五計算之利
息。
其餘追加之訴駁回。
第一、二審、及發回更審前第三審訴訟費用，由被上訴人負擔九
分之一，餘由上訴人負擔。
追加訴訟費用由追加被告負擔七分之一，餘由追加原告負擔。
    事實及理由
一、按訴之變更或追加，非經他造同意，不得為之。但請求之基
    礎事實同一者、及擴張或減縮應受判決事項之聲明者，不在
    此限。民事訴訟法第446條第1項定有明文。上訴人於原審依
    買賣契約法律關係，反訴請求被上訴人因不完全給付應給付
    違約金；嗣於本院審理中，追加請求買賣標的物之房屋瑕疵
    修繕費用新台幣（下同）1,608,176元暨其法定遲延利息；
    及擴張原請求違約金之數額至12,810,000元，核上訴人就給
    付房屋瑕疵修繕費用部分，與其原請求之原因事實，均係基
    於同一買賣契約所衍生之糾紛，二者請求之基礎事實相同，
    訴訟資料可相互為用，基於紛糾一次解決性原則，且符合上
    開得追加之規定，上訴人自得為之；而就擴張違約金數額部
    分，亦核與上開規定相符，無庸經對造同意，亦得准許，合
    先敘明。
二、被上訴人於原審起訴主張：上訴人於民國87年11月間承受訴
    外人黃崇軒向被上訴人購買「中邑國家公園城」伯爵特區編
    號A15之房屋乙戶（以下稱系爭房屋），被上訴人已依約將
    系爭房屋所有權移轉登記予上訴人，並完成交屋手續，惟上
    訴人迄今仍有價金337,614元，尚未付清，迭經被上訴人催
    繳，均置之不理。爰依民法第367條、及房屋預定買賣契約
    書第5條第1項之約定，提起本訴等語。
三、上訴人則辯以：被上訴人於88年1月31日書立檢修單自承系
    爭房屋有庭院燈柱未完成、門窗邊及磁磚邊不佳處收矽
    利康、衛浴設備矽利康未完成、雲田瓦全面檢修、油
    漆全面檢修、水電弱電全面檢修、3樓主臥天窗粉刷修
    補、1樓外玄關天窗邊洞石塗料未收等瑕疵，尚待修補，
    而上開修繕工程須於88年2月15日前完成，逾期每日罰款500
    0元，惟被上訴人迄今仍未完成修補，嗣又經上訴人勘查發
    見尚有天花板及牆璧嚴重漏水、樓梯高度過矮不符一般
    建築規格、浴室燈柱未有防護罩、及未依約定於屋頂平
    台鋪設防水、及隔熱磚等瑕疵，工程內容亦與被上訴人提出
    之銷售圖樣不符，被上訴人未依債本旨給付，亦不理會上訴
    人存證信函通知修繕，上訴人爰依瑕疵擔保責任、及不完全
    給付，主張同時履行抗辯。被上訴人未依約於88年2月15日
    修繕完畢，已遲延甚久，應依每日5,000元計算違約金，上
    訴人並以此主張與價金相抵銷等語。上訴人並於原審提起反
    訴主張：其購買系爭房屋總價金為1,045萬元，因該屋存有
    上開多項瑕疵，被上訴人又置之不理，爰依民法第227條、
    254條、及359條規定，以反訴繕本之送達為解除買賣契約之
    意思表示，被上訴人應返還其系爭買賣價金1,045萬元本息
    、及自88年2月15日起至清償日止，按日違約金5,000元等語
    。
四、原審判決駁回兩造之本訴、及反訴之請求，兩造均不服，提
    起上訴，經本院前審判決就上訴人反訴請求違約金部分，改
    判被上訴人應給付上訴人675,228元，經抵銷尾款337,614元
    後，被上訴人尚應給付上訴人337,614元本息，而就其餘違
    約金、及返還上開買賣價金本息部分，判決上訴人敗訴，上
    訴人僅就其中請求給付違約金3,514,758元之本息部分，提
    起第三審上訴；而被上訴人就其敗訴部分，則未上訴，則兩
    造上開未上訴部分，均告確定，不在本院審酌範圍，合予敘
    明。
五、上訴人本院聲明，求為判決：
  一上訴部分：
    (一)原判決關於駁回上訴人後開第二項部分廢棄。
    (二)被上訴人應再給付上訴人違約金12,810,000元（其中超出
      3,514,758元部分，係於本院審理中追加之金額）。
  二追加部分：
    被上訴人應給付上訴人房屋瑕疵修繕費用1,608,176元，及
    自95年8月23日更正書狀繕本送達翌日起至清償日止，按年
    息5%計算之利息。
  並補充陳述稱：
  (一)台省建築師公會就系爭房屋之工程瑕疵修繕費用鑑定結果，
    於95年7月21日回覆鈞院函文稱，系爭房屋依91年1月11日完
    成房屋工程瑕疵修繕工程費用鑑定概算表總金額為712,984
    元，依鑑定分析二行政院主計處營造工程物價指數總指數統
    計而言上漲了31.2%，房屋工程瑕疵修繕工程費用鑑定概算
    總金額應調整為935,435元等語。又依鑑定報告書附件三房
    屋工程瑕疵修補費用調整後概算表中，有關每隻樓梯拆除重
    做概算表欄亦同時計算出依物價指數可調整為224,247元，
    系爭房屋共有三層樓梯需拆除，則三層樓梯全部拆除重做後
    ，其依物價指數調整後所需之總金額為672,741元，是上開
    二者相加之工程瑕疵修繕工程費應為1,608,176元。
  (二)依兩造於88年1月31日簽訂之房屋檢修單備註欄載明：以上
    修繕工程須於2月15日（即88年2月15日）前完成，逾期每日
    罰款5000元等語，鈞院前審亦認定該房屋檢修單所載之瑕疵
    ，與台灣省建築師公會鑑定報告書之內容大致相符，惟被上
    訴人並未依該約定於88年2月15日如期修繕完工，則依約定
    ，每逾期一日，罰款5000元之計算，自88年2月16日迄至95
    年4月27日止，被上訴人應賠償之罰款為12,810,000元（計
    算方式為：5,000元×2,562天＝12,810,000元）等語。
六、被上訴人於本院聲明，求為判決：上訴及追加之訴均駁回。
    並補充陳述稱：
  (一)上訴人追加請求系爭房屋修繕費用部分，對臺灣省建築師公
    會95年7月21日鑑定報告書，認系爭房屋修繕費用總計應為
    1,608,176元一節，無意見，也願意支付，但因被上訴人為
    公開發行之公司，必須對於股東負責，無法以和解的方式解
    決，此部分請求依法判決。
  (二)次按民法第252條規定：約定之違約金額過高者，法院得減
    至相當之數額。故約定之違約金苟有過高情事，法院即得依
    此規定核減至相當之數額。約定違約金是否相當，仍須由法
    院依一般客觀事實、社會經濟狀況、債務人若能如期履行債
    務時，債權人可得享受之一切利益，以及當事人所受損害情
    形，以為酌定標準。上訴人依兩造簽立之上開協議書記載，
    請求被上訴人應再給付違約金1,281萬元，惟違約金之約定
    目的，本在促使被上訴人修補系爭房屋之瑕疵，惟上訴人於
    上開協議書所指稱存有瑕疵之部分，舉凡：庭院燈柱燈未完
    成、衛浴設備矽利康未完成等細微項目，併審酌房地產多年
    不景氣，社會經濟狀況非佳，及系爭房屋其餘部分已完工，
    且已交屋等一切情狀，上訴人主張被上訴人除前審判決被上
    訴人得請求之房屋餘款337,614元已抵銷外，應再給付之違
    約金高達1,281萬元，形同要求被上訴人將修繕完全之系爭
    房地免費奉送外，尚須給付上訴人200餘萬元之金額，不僅
    於社會情感有違，對被上訴人而言，亦顯失公平。又觀之兩
    造所簽立之房屋預定買賣契約書，房屋部分價金為425萬元
    ；房屋所座落基地部分之價金為620萬元，土地部分，被上
    訴人已依約定將所有權移轉於上訴人，本已無瑕疵，即上訴
    人所指稱之瑕疵俱屬建築房屋之部分，縱依上訴人爰引政府
    採購法子法第63條第1項採購契約要項第45點，主張逾期違
    約金以契約價金總額20%為上限之規定，亦應以房屋價格計
    算，始為妥當，然上訴人竟要求給付高達1,280餘萬之違約
    金，顯失公平等語。
七、查上訴人主張系爭房屋於交屋後因存有瑕疵，兩造於88 年1
    月31日簽立房屋檢修單一紙，其上載明：庭院燈柱未完成
    、門窗邊及磁磚邊不佳處收矽利康、衛浴設備矽利康未
    完成、雲田瓦全面檢修、油漆全面檢修、(6)水電弱電全
    面檢修、三樓主臥天窗粉刷修補、一樓外玄關天窗邊洞
    石塗料未收等瑕疵，被上訴人對以上修繕工程須於88年2月
    15日前完成修補，逾期每日罰款5,000元，惟被上訴人迄今
    仍未完成修補；又上開房屋檢修單所載之瑕疵，與台灣省建
    築師公會鑑定報告書鑑定瑕疵內容大致相同，該鑑定報告迄
    今已多年，各項建材價格均調漲，經該公會重新鑑價結果，
    系爭房屋瑕疵修繕工程費用應為1,608,176元等情，有該房
    屋檢修單、及台灣省建築師公會95年7月21日鑑定報告書在
    卷可稽，並為被上訴人所不爭執（見本院卷第119、121、
    145頁），堪信被上訴人上開部分之主張為真實。惟上訴人
    主張系爭房屋之上開瑕疵迄今既尚未修補，依該房屋檢修單
    約定，每日違約金為5,000元計算，被上訴人應給付其違約
    金為12,810,000元一節，則為被上訴人所否認，並辯以：上
    開約定之違約金顯然過高，應予酌減等語。
八、按約定之違約金額過高者，法院得減至相當之數額，為民法
    第252條所明定，此規定乃係賦與法院得依兩造所提出之事
    證資料，斟酌社會經濟狀況並平衡兩造利益而為妥適裁量、
    判斷之權限，非謂法院須依職權蒐集、調查有關當事人約定
    之違約金額是否有過高之事實，而因此排除債務人就違約金
    過高之利己事實，依辯論主義所應負之主張及舉證責任。況
    違約金之約定，為當事人契約自由、私法自治原則之體現，
    雙方於訂約時，既已盱衡自己履約之意願、經濟能力、對方
    違約時自己所受損害之程度等主、客觀因素，本諸自由意識
    及平等地位自主決定，除非債務人主張並舉證約定之違約金
    額過高而顯失公平，法院得基於法律之規定，審酌該約定金
    額是否確有過高情事及應予如何核減至相當數額，以實現社
    會正義外，當事人均應同受該違約金約定之拘束，法院亦應
    予以尊重，始符契約約定之本旨。倘債務人於違約時，仍得
    任意指摘原約定之違約金額過高而要求核減，無異將債務人
    不履行契約之不利益歸由債權人分攤，不僅對債權人難謂為
    公平，抑且有礙交易安全及私法秩序之維護（最高法院93年
    度台上字第909號、92年度台上字第2747號判決參照）。
九、經查：被上訴人對上開違約金過高情事，依辯論主義提出其
    主張稱：該違約金約定之目的，係在促使被上訴人修補系爭
    房屋之瑕疵，且上開瑕疵，如庭院燈柱燈未完成、衛浴設備
    矽利康未完成，均屬細微項目，被上訴人早已交付系爭房屋
    予上訴人，並將系爭買賣房地移轉所有權登記予上訴人完畢
    ，且系爭房屋價金亦僅為425萬元，如依上開約定命給付違
    約金，對被上訴人而言，即顯失公平等語。查兩造於88年1
    月31日所簽立房屋檢修單上載之瑕疵，並未包含系爭房屋另
    項瑕疵即樓梯高度不足須拆除重作部分，依台灣省建築師公
    會於91年11月19日鑑定結果，扣除樓梯高度不足之瑕疵，總
    修補費用為219,564元一節，有該會91年1月11日台建師鑑25
    70-3號函送之鑑定報告書在卷可資核對。又核上開瑕疵項目
    為庭院燈柱未完成；門窗邊及磁磚邊、衛浴設備之矽利康填
    補；雲田瓦、油漆、水電弱電之檢修；及主臥室天窗粉刷、
    玄關天窗邊塗料未收等瑕疵，核均屬系爭房屋主工程以外之
    細部修繕，經本院履勘現場查明結果：系爭房屋目前堆放上
    訴人所有之物品、傢俱及其販賣之清潔劑；四樓漏水痕跡已
    乾燥，勘驗當天之天候下大兩，並無漏水現象；一、二、三
    樓樓梯高度不足190公分，二樓樓梯間天花板有剝落及潮痕
    跡等情，有本院勘驗筆錄在卷足憑（見本院卷第119頁），
    依上開履勘情形，系爭房屋之漏水痕跡係屬舊痕，就現狀而
    言，已無漏水現象；又上開未修補之瑕疵，亦屬細部之修繕
    ，於客觀上；應不影響上訴人遷入居住使用。被上訴人又旱
    已於88年4月23日將系爭房屋之鑰匙交付予上訴人，系爭房
    地亦已於87年12月22日移轉所有權登記完畢等情，為上訴人
    所不爭，並有土地及建物登記謄本在卷可稽（見本院卷第81
    至113頁）。衡以上訴人在系爭房屋內堆置其所有物品，事
    實上已占有使用系爭房屋，因之；上訴人所受不能使用系爭
    房屋之損失已甚為低微，如依兩造上開違約金之約定，上訴
    人得請求自88年2月16日起，至上開瑕疵修補完成之日止，
    每日計算之違約金5,000元，則算至上訴人主張之95年4月27
    日止，被上訴人應賠償之違約金高達12,810,000元，不僅高
    於系爭房屋售價425萬元，亦超過系爭房地之售價1,045萬元
    ，顯與常情有所不合。被上訴人以上由，辯稱上開約定違約
    金數額過高，請求酌減，應洵屬有據。本院於審酌上開客觀
    之事實，即上訴人實際上所受損害、及被上訴人如能如期履
    行時，上訴人可享受之一切利益為衡量標準，及被上訴人已
    為大部分履行，上訴人事實上亦占用系爭房屋使用所受之利
    益，且上訴人尚欠被上訴人上開尾款337,614元遲延給付利
    息之利益（此部分之利益，應算至本院前審判准抵銷確定止
    之遲延利息），上訴人所受之損害已相對減少甚多，本院認
    上訴人依上開房屋檢修單請求違約金之日數，應以五個月即
    150天，以每日5,000元計算為750,000元之範圍內為適當，
    爰酌減違約金之數額如上開之金額，則上訴人於該範圍之請
    求，為有理由，至逾該數額之請求，即有失公平，不應准許
    。又上開准許之違約金，與上訴人應給付被上訴人系爭房地
    之尾款價金337,614元相互抵銷結果，被上訴人應給付上訴
    人之違約金為412,386元（計算方式：750,000-000000= 41
    2,386）。
十、至上訴人於本院追加請求被上訴人應給付系爭房屋修繕費用
    1,608,176元部分，被上訴人同意如數給付，已如上述，此
    部分自應予准許。
十一、綜上所述，上訴人本於給付違約金法律關係，於原審提起
      反訴，請求被上訴人應給付其違約金750,000元，於與被
      上訴人於原審起訴請求其應給付系爭房地尾款價金337,61
      4元相互抵銷銷結果，被上訴人應給付上訴人之金額為412
      ,386 元，上訴人之請求在此範圍內為有理由，應予准許
      。原審僅判決被上訴人應給付337,614元，而駁回其餘之
      訴，上訴人就本院上開准許部分即412,386元部分，提起
      上訴，為有理由，應由本院予以廢棄，改判如文第二項所
      示；至超出上開範圍之請求，原審為上訴人敗訴之判決，
      核無不合，上訴人於本院審理中又追加違約金數額至12,
      810,000元部分，亦為無理由，應予駁回。至上訴人追加
      請求被上訴人應給付系爭房屋修繕費用1,608,176元，及
      自95年8月23日更正書狀繕本送達翌日即95年8月24日起至
      清償日止，按年息5%計算之利息部分，為有理由，應予准
      許。
十二、本案事實已臻明確，兩造其餘攻擊防禦方法，不足以影響
      本判決結果，爰不一一論述，併此敘明。
據上論結：本件上訴為一部有理由，一部無理由，追加之訴為一
部有理由，一部無理由，依民事訴訟法第450條、第449條第1項
、第79條，判決如主文。
中    華    民    國    95    年    10    月    17    日
                      民事第四庭審判長法  官  黃斐君
                                      法  官  陳蘇宗
                                      法  官  張浴美
以上正本係照原本作成。
如對本判決上訴，須於收受判決送達後二十日內向本院提出上訴
書狀，其未表明上訴理由者，應於提出上訴後二十日內向本院提
出上訴理由書 (須按他造人數附具繕本)。
上訴時應提出委任律師為訴訟代理人之委任狀。具有民事訴訟法
第四百六十六條之一第一項但書或第二項之情形為訴訟代理人者
，另應附具律師及格證書及釋明委任人與受任人有該條項所定關
係之釋明文書影本。
                                      書記官  郭振祥
中    華    民    國    95    年    10    月    18    日
                                                      Ｈ


司法院資訊處製作；財團法人民間司法改革基金會備份。
